最　高　行　政　法　院　判　決　　　　　　　　　九十一年度判字第二二七○號
　　上　訴　人　家豐建設股份有限公司
　　代　表　人　甲○○
　　被 上訴 人　臺北市稅捐稽徵處
　　代　表　人　乙○○
右當事人間因地價稅事件，上訴人對於中華民國九十年十月十八日臺北高等行政法院
八十九年度訴字第二八三七號判決，提起上訴，本院判決如左：
　　主  文
上訴駁回。
上訴審訴訟費用由上訴人負擔。
　　理  由
本件上訴人起訴主張：一、上訴人所有坐落臺北市○○區○○段四小段八七九、八八
○地號二筆土地（下稱系爭土地），經被上訴人所屬士林分處以該土地為都市計畫劃
定之「第二種住宅區」，依法屬可建築用地，核定按一般用地稅率課徵民國八十八年
期地價稅。二、經查系爭土地地目為林，向來均供農業使用，其上目前並有百年龍眼
樹十二棵、四十年以上樹齡之油桐樹十三株、芒果樹、蓮霧樹、楊桃樹數株、茶花五
大株及萬年青花圃等。被系爭土地所屬士林分處於八十九年九月八日會同臺北市政府
建設局（下稱建設局）、都市發展局（下稱都發局）、士林地政事務所人員及上訴人
等至現場會勘，都發局代表當場明確表示該處迄至目前尚列為公共設施未完竣地區；
建設局代表則表示系爭土地其中八八○地號部分，尚符農業使用，八七九地號則與農
業使用不符。而被上訴人於九十年一月五日以北市稽財甲字第八九一二七七八三○○
號函向臺北市政府財政局請示得否減徵地價稅，亦明白表示系爭土地「迄今仍屬公共
設施未完竣地區，其中八八○地號土地尚作農業使用。」。至於系爭八七九號土地上
雖有部分舊四吋磚圍牆，然僅佔約不及一坪之面積，建設局代表亦承認該地目前作農
業用地使用。三、被上訴人謂系爭土地既經編定為「住宅區」，無適用土地稅法第二
十二條第一項第二款規定云云，容有錯誤。蓋編定為農業區者，直接適用土地稅法第
二十二條第一項第一款規定即可，何需規定第二款？而該款規定係以編定為非農業區
之都市土地為適用對象自用，被上訴人曲解法律文義，實有未當。依農業發展條例第
三條第一款、第十款第一目規定及上訴人所檢附之現場照片可證，系爭土地確係仍供
農業使用無疑。又依土地稅法第二十二條第二項「自耕農地」即得適用徵收田賦之規
定，並未限制非自然人不得為自耕農地之所有權人。被上訴人限縮解釋限自然人始得
為「自耕農地」之所有權人，增加法律所無之限制而影響上訴人之權益，顯有不當。
再者，系爭土地向供農業使用，且並未有出租或借貸予他人耕作之情形，被上訴人認
系爭土地非屬自耕農地即有未合。復查，臺北市訴願審議委員會八十七年八月二十一
日之會勘，在會勘現場並未當場做成記錄，而係要求上訴人先簽字，事後再補作內容
，孰料該會勘結論與事實竟有天大之差異！故上訴人即於八十八年一月間至系爭土地
現場自行拍攝相片供鈞院參酌，按現場如前所述之植株，並非短時間內得以成長，被
上訴人既謂前曾拍攝相片為證，則請提出比對，以明事實。四、系爭土地雖編列為第
二種住宅區，但係屬公共設施尚未完竣地區，由於面積僅一、四七三．八○平方公尺
，為臺北市山坡地開發建築要點管制地區，因無法單獨提出細部都市計畫申請，故不
能單獨申請開發建築，又系爭土地自始至今均供農業使用，其現況係屬依法不能建築
仍作農業使用之土地，符合土地稅法第二十二條第一項但書第二款、第四款應徵收田
賦之規定。五、復依財政部七十一年十月五日台財稅第三七二八○號函、內政部七十
一年九月十六日台內地第一一二九八五號函釋，原作農業使用之都市土地，經重劃後
公共設施已完竣且未作農業使用者尚且能課徵田賦，系爭土地不能建築亦非可歸責於
上訴人，且仍作農業使用並為公共設施未完竣地區，改課地價稅，實有欠稅賦公平。
綜上所述，上訴人所有系爭土地確屬「依法不能建築」之土地，且仍作農業使用，依
法應課徵田賦，被上訴人誤認係屬「依法限制建築」之土地，而適用土地稅法第二十
二條第一項第二、三款、第二項課徵地價稅，適用法令顯有錯誤。六、為此求為撤銷
原處分及訴願決定等語。
被上訴人則以：上訴人主張其所有土地因面積過小，依上開建築要點無法單獨提出細
部都市計畫之申請，週邊之國有地復未有開發計畫，其現況即屬依法不能建築並仍作
農業使用之土地乙節，詢經都發局八十六年四月十四日北市都二字第八六二○五七七
九○○號函及臺北市政府工務局建築管理處八十六年七月二十九日北市工建照字第八
六六六五八五九○○號函，以本件系爭土地可依規定申請建築使用，不符合土地稅法
第二十二條課徵田賦之規定，自應按一般用地稅率核課地價稅。至上訴人主張依財政
部七十一年十月五日台財稅第三七二八○號函及內政部七十一年九月十六日台內地第
一一二九八五號函釋，系爭土地仍應課徵田賦乙節，惟查系爭土地與上開函釋規定不
同，自無援引適用之餘地。又上訴人主張系爭土地屬公共設施未完竣地區乙節，系爭
土地雖屬公共設施未完竣地區，惟土地稅法第二十二條所定都市土地公共設施尚未完
竣前，仍作農業使用者徵收田賦，係以自耕農地及依耕地三七五減租條例出租之耕地
為限，系爭土地經編定為「住宅區」，則參照農業發展條例第三條第十一款規定及最
高法院六十三年度台上字第一五二九號判例之意旨，上開土地核無土地稅法第二十二
條第一項第二款及第三款規定之適用甚明。且查上訴人為一法人組織，亦與「自耕農
地」所有權人之認定須以自耕農民或自然人身分為限之規定不符。另上訴人主張系爭
八八○地號土地經會勘結果確供農業使用乙節，卷查系爭兩筆土地八十五年及八十六
年期地價稅事件，提起行政救濟結果，經被上訴人訴願審議委員會派員會同該府建設
局農業用地會勘小組人員於八十七年八月二十一日上午至系爭土地現場會勘結果認定
非屬農業使用。又上訴人檢具其八十八年一月十八日於現場拍攝照片主張確供農業使
用乙節，業經財政部以八十八年十一月二十日台財訴第000000000號再訴願
決定以上訴人所附照片與會勘事實不符，不予採認在案。雖被上訴人於八十九年九月
八日會勘結果為農業使用，尚無涉於系爭八十八年期地價稅之核課等語，資為抗辯。
原審斟酌全辯論意旨及調查證據結果，以：系爭二筆土地，據都發局八十六年四月十
四日北市都二字第八六二○五七七九○○號函所載，係第二種住宅區，依法屬於可建
築用地，有該函影本在原處分卷可稽。是被上訴人所屬士林分處按一般用地稅率課徵
上訴人八十八年期地價稅，揆諸土地稅法第十四條、第十五條第一項、第十六條及第
二十二條第一項、第二項規定，並無不合。查系爭土地依都市計畫屬於第二種住宅區
，為兩造所不爭執，至是否屬於依法不能建築或依法限制建築用地？被上訴人所屬士
林分處曾以八十六年三月三十一日北市稽士林乙字第六九○七號函請都發局查復，經
該局以八十六年四月十四日北市都二字第八六二○五七七九○○號函認系爭土地非屬
「依法不能建築」之土地，故上訴人主張系爭土地「不能建築」，並無足採。又依上
訴人所提卷附都發局八十九年八月二十五日北市都五字第八九二一九七七五○○號函
影本載，認都市土地公共設施尚未完竣前，仍作農業用地使用者，徵收田賦，固為土
地稅法第二十二條第一項但書第二款所明定，惟依同條第二項所定，其係以自耕農地
及依耕地三七五減租條例出租之耕地為限。系爭土地既編定為住宅區，非屬農地或耕
地，自無適用該規定徵收田賦之可言。另系爭土地既無依法不能建築之情形，無論其
是否仍供農業用地使用，均與土地稅法第二十二條第一項但書第四款所定要件不符，
上訴人所稱系爭土地現仍作農業使用云云，即無庸審酌。綜上所述，系爭土地並無土
地稅法第二十二條第一項但書第二款、第四款徵收田賦規定之適用，上訴人主張均無
可採，從而原處分及訴願決定均無違誤等情為由，爰判決駁回上訴人之訴，經核於法
並無不合。
上訴意旨略謂：系爭土地迄至目前不能單獨申請建築，又為公共設施未完竣地區，仍
作農業使用，在客觀及實際限制上，實屬不能建築之土地，符合土地稅法第二十二條
第一項第四款規定，應課徵田賦等語。惟查上訴人所引臺北市政府都市發展局八十六
年四月十六日北市都二字第八六二○五七七九二○號函略謂：「須依『臺北市住宅區
山坡地開發建築要點』辦理」；同局八十九年八月二十五日北市都五字第八九二一九
七四四○○號函略謂：「迄至目前尚列為公共設施尚未完竣地區」；同局九十年十二
月四日北市都二字第九○二二九二四三○○號函略謂：「依本府法規會前九十年十月
十一日北市法二字第九○二○七五○六○○號函之解釋，前開規定似屬平均地權條例
第二十二條所稱之『依法限制建築』」；又臺北市政府工務局建築管理處九十年十一
月十二日北市工建照字第九○六九九一一三○○號函略謂：「非經畸零地調處程序，
不得申請單獨建築」，依上開各函內容觀之，系爭土地僅係「依法限制建築」，上訴
人主張屬於「不能建築」，尚無足採。至於臺北市政府財政局九十一年三月七日北市
財二字第九一三○三二九三○○號致財政部函，僅建議刪除土地稅法第二十二條第二
項之規定；另被上訴人九十年十二月十九日北市稽財甲字第九○六六六四八五○○號
函說明二略謂：「不符土地稅法第二十二條第二項之規定，依法仍應依一般用地稅率
課徵地價稅。」固與同函說明三略謂：「形同『不能建築』，因案情特殊，建請依土
地稅法第二十二條第一項第四款規定課徵田賦」，前後矛盾，惟九十年十一月二十八
日臺北市稅捐稽徵處士林分處會勘記錄表，其作成時間在本（八十八）年期土地稅核
課之後，且屬建議事項，既與法律之規定不同，均難據為有利於上訴人之認定。綜上
所述，系爭土地並無土地稅法第二十二條第一項各款徵收田賦規定之適用。上訴論旨
指摘原判決違法，非有理由，應予駁回。
據上論結，本件上訴為無理由，爰依行政訴訟法第二百五十五條第一項、第九十八條
第三項前段，判決如主文。
中　　華　　民　　國　　九十一　　　年　　　十二　　　月　　　十九　　　日
                    最 高 行 政 法 院  第 四 庭
                                審 判 長 法  官　　　廖　政　雄
                                         法  官　　　趙　永　康
                                         法  官　　　林　清　祥
                                         法  官　　　鍾　耀　光
                                         法  官　　　姜　仁　脩
右  正  本  證  明  與  原  本  無  異
　　　　　　　　　　　　　　　　　　　　 法院書記官　張　雅　琴
中　　華　　民　　國　　九十一　　　年　　　十二　　　月　　　二十　　　日
